臺灣臺北地方法院民事判決　　　　　　　　　　　　九十三年度訴字第一０三六號
　　原　　　告　丁○○○
　　　　　　　　丙○○
　　共　　　同
　　訴訟代理人　王永春律師
　　被　　　告　財政部國有財產局
　　法定代理人　乙○○
　　被　　　告　國防部軍備局
　　法定代理人　戊○○
　　被　　　告　國防部陸軍總司令部
　　法定代理人　甲○○
　　被　　　告　國防部聯合後勤司令部
　　法定代理人　己○○
　　共　　　同
　　訴訟代理人　王昧爽律師
　　複代理人　　余西鈞律師
當事人間確認買賣關係不存在等事件，經臺灣宜蘭地方法院裁定移轉管轄前來，本院
於民國九十三年九月三十日言詞辯論終結，判決如下：
    主    文
原告之訴駁回。
訴訟費用由原告負擔。
    事實及理由
一、按訴狀送達後，原告不得將原訴變更或追加他訴。但請求之基礎事實同一或該訴
    訟標的對於數人必須合一確定時，追加其原非當事人之人為當事人或不甚礙被告
    之防禦及訴訟之終結者，不在此限，民事訴訟法第二百五十五條第一項第二、五
    、七款分別定有明文。查，原告起訴原請求判決：確認被告財政部國有財產局、
    國防部聯合後勤司令部及國防部陸軍總司令部（原告僅記載為陸軍總司令部）與
    原告丁○○○、陳士凱之被繼承人陳金英就坐落宜蘭縣員山鄉○○段再連小段一
    七地號土地之登記次序：０００一、登記日期：民國五十年四月二十四日、原因
    發生日期：民國四十五年九月十日、登記原因：買賣之買賣法律關係（包括物權
    行為法律關係及債權行為法律關係）不存在。嗣於起訴後訴訟繫屬中之民國九十
    三年九月三十日具狀追加國防部軍備局為被告，並改為聲明請求判決：確認被告
    財政部國有財產局、國防部聯合後勤司令部、國防部陸軍總司令部及國防部軍備
    局與原告丁○○○、原告陳士凱之被繼承人陳金英就坐落宜蘭縣員山鄉○○段再
    連小段一七地號土地之登記次序：０００一、登記日期：民國五十年四月二十四
    日、原因發生日期：民國四十五年九月十日、登記原因：買賣、所有權人：中華
    民國、管理者：國防部軍備局（管理者：國防部聯合後勤司令部）、（管理者：
    國防部陸軍總司令部）之買賣法律關係（包括物權行為法律關係及債權行為法律
    關係）不存在。（見本院卷第一五二至一五三頁），核屬不變更訴訟標的而更正
    其法律上之陳述（同法第二百五十六條規定參照），非屬訴之變更；而其請求之
    基礎事實均為否認買賣關係存在之同一事實，且不甚礙被告之防禦及訴訟之終結
    ，及因上開土地之管理人現已變更為國防部軍備局，訴訟標的對於該數人必須合
    一確定，而追加原非當事人之國防部軍備局為當事人，依上開規定，尚無不合；
    又被告財政部國有財產局之法定代理人原為李瑞倉，嗣於訴訟繫屬中之民國九十
    三年五月二十五日改為由乙○○擔任，有財政部令二件為證（見本院九十二年度
    訴字第五四三四號拆屋還地等事件卷第一七七至一八一頁），並經乙○○具狀聲
    明承受訴訟，被告國防部陸軍總司令部之法定代理人原為霍守業、被告國防部聯
    合後勤司令部之法定代理人原為高華柱，嗣分別於九十三年五月二十日變更為甲○○、己○○，亦據提出國防部九十三年五月十四日睦睆字第0930009487號令一
    件為證（見本院卷第九七、九八頁），並分別由甲○○、己○○具狀聲明承受訴
    訟，核與民事訴訟法第一百七十六條規定亦無不合；國防部軍備局具狀聲明承受
    訴訟部分，因原告既已合法追加渠為被告，自應逕予列為當事人，均合先敘明。
二、原告主張：坐落宜蘭縣員山鄉○○段再連小段一七地號土地（下稱系爭土地）係
    原告丁○○○及訴外人陳金英（即原告陳士凱之被繼承人，已歿）分別所有，應
    有部分各二分之一，詎於五十年四月二十日竟遭變更登記於所有權人「中華民國
    」名下，管理者原登記為國防部陸軍總司令部（下稱陸軍總部），後變更為國防
    部聯合後勤司令部（下稱聯勤司令部）、再變更為國防部軍備局（下稱軍備局）
    ，惟原告丁○○○及訴外人陳金英與被告就系爭土地並無買賣之法律關係存在。
    而訴外人陳金英於五十年三月二十六日死亡，原告陳士凱為唯一繼承人；又系爭
    土地之登記所有權人為「中華民國」，依據國有財產法第九條、第十三條之規定
    ，皆由財政部國有財產局（下稱國有財產局）綜理，並由財政部國有財產局委託
    上開管理機關代管，爰依民事訴訟法第二百四十七條第一項規定，訴請確認買賣
    關係不存在等語。並聲明：請判決確認被告國有財產局、聯勤司令部、陸軍總部
    及軍備局與原告丁○○○、原告陳士凱之被繼承人陳金英就坐落宜蘭縣員山鄉○○段再連小段一七地號土地之登記次序：０００一、登記日期：民國五十年四月
    二十四日、原因發生日期：民國四十五年九月十日、登記原因：買賣、所有權人
    ：中華民國、管理者：軍備局（管理者：聯勤司令部）、（管理者：陸軍總部）
    之買賣法律關係（包括物權行為法律關係及債權行為法律關係）不存在。
三、被告則以：系爭土地購買及登記已逾四十年，據宜蘭縣羅東地政事務所（下稱羅
    東地政）八十八年十月二十九日八八羅地一（17）字第一０八０九號函所示，系
    爭土地買賣登記申請案已逾法定保存期限十五年，業經銷毀，而被告軍中保管之
    檔案資料，也因逾保管年限而不存在，現今能證明土地所有權者之證明文件乃土
    地登記謄本及土地所有權狀。依據民法第七百五十八條及土地法第四十三條規定
    ，土地之登記有絕對之效力，而本件依土地登記謄本及土地所有權狀記載，系爭
    土地乃四十五年間政府因軍事需要向原土地所有權人購買，並於五十年四月二十
    四日向地政事務機關辦理登記完畢，依據前開規定，此登記有絕對效力，自不容
    原告任意否認或塗銷。又依土地登記規則第三十四條第一項規定，提出登記申請
    時應提出「登記申請書（申請書上雙方蓋章或簽名）」、「登記原因證明文件（
    即雙方之買賣契約）」、「已登記者其所有權狀（即原告之所有權狀）」送地政
    機關審查，符合規定後始受理，故本件系爭土地買賣移轉所有權登記，當年皆已
    備齊文件並經地政事務所審查符合後，始得以受理登記，所以當初登記並無任何
    瑕疵，否則地政事務所不會受理登記。又本件未依民法第一百二十五條規定之十
    五年請求權消滅時效前提出，已罹於消滅時效等語，資為抗辯。並聲明：原告之
    訴駁回。
四、兩造不爭執之事實：
（一）系爭土地原為原告丁○○○及訴外人陳金英即原告陳士凱之被繼承人分別所有
      ，應有部分各二分之一。嗣於五十年四月二十日變更登記於所有權人「中華民
      國」名下，登記次序：０００一、登記日期：五十年四月二十四日、原因發生
      日期：四十五年九月十日、登記原因：買賣。管理者原登記為陸軍總部，後變
      更為聯勤司令部、再變更為軍備局，現管理人為軍備局。
（二）系爭土地買賣登記申請案已逾法定保存期限十五年，業經銷毀（見本院卷第九
      一頁之羅東地政八十八年十月二十九日八八羅地一（17）字第一０八０九號函
      ）。
（三）原告丁○○○係於五十九年一月三日始辦理印鑑登記，而訴外人陳金英即原告
      陳士凱之被繼承人則於五十年三月二十六日死亡。
五、得心證之理由：
    兩造間之爭執點應在於：兩造間就系爭土地買賣關係是否存在？應由何人負舉證
    責任？經查：
（一）原告主張兩造間就系爭土地並無任何買賣關係存在，惟系爭土地卻於五十年四
      月二十日遭變更登記於所有權人「中華民國」名下，故訴請確認兩造間就系爭
      土地買賣之法律關係（包括物權行為法律關係及債權行為法律關係）不存在云
      云。然查，依最高法院八十八年度台上字第一七七七號判決要旨所示：「財政
      部設國有財產局，承辦國有財產之取得、保管、使用、收益及處分事務。又國
      家由於預算支出所取得之財產，為國有財產，其由機關、部隊使用之國有財產
      為公用財產，公用財產雖以各直接使用機關為管理機關，但管理機關對於公用
      財產不得為任何處分，此觀國有財產法第一條、第二條第一項、第四條第二項
      第一款、第九條第二項、第十一條、第二十八條之規定自明。故凡因有關國有
      財產之處分涉訟者，自應以財政部國有財產局為被告，其當事人之適格，始能
      謂無欠缺。」，本件原告既係就登記於「中華民國」名下之系爭土地是否有買
      賣契約之地位不明確而提起確認之訴，系爭土地屬國有財產，為因有關國有財
      產之處分涉訟，依前開判決要旨所示，自應以國有財產局為被告，始為當事人
      適格。至其餘被告聯勤司令部、陸軍總部、軍備局僅係系爭土地之歷任「管理
      者」，對系爭土地並無處分權，聯勤司令部、陸軍總部、軍備局顯非適格之當
      事人，原告此部分之訴即非有理由。
（二）按確認法律關係之訴，非原告有即受確認判決之法律上利益者，不得提起之，
      民事訴訟法第二百四十七條條第一項前段定有明文；又所謂「有即受確認判決
      之法律上利益」，係指「因法律關係之存否不明確，致原告在私法上之地位有
      受侵害之危險，而此項危險得以對於被告之確認判決除去之者。」而言，最高
      法院二十七年上字第三一六號判例、四十二年台上字第一０三一號判例可資參
      照。本件原告起訴請求確認其與被告間就系爭土地買賣關係不存在，縱經判決
      確認，僅能確認兩造間並不成立任何法律關係，並非即係確認原告等為系爭土
      地之所有權人，蓋系爭土地之現登記所有權人為「中華民國」，管理者為「國
      防部軍備局」，為兩造所不爭執，即系爭土地之所有權人為「中華民國」，並
      非原告，原告仍須另行訴請被告將系爭土地移轉登記為其所有，或另行起訴確
      認其為系爭土地之所有權人，從而，原告在私法上地位所受侵害之危險，亦不
      能因本件確認判決而得以除去，依前開規定及判例見解，自難認其有即受確認
      判決之法律上利益。其訴請確認兩造間就系爭土地之買賣關係不存在，亦非有
      據。
（三）次按請求權，因十五年間不行使而消滅。但法律所定期間較短者，依其規定。
      民法第一百二十五條固有明定。該條規定係僅就請求權有其適用，此觀其係規
      定為「請求權」可知。而查，本件原告提起者為消極確認之訴，並非請求權（
      屬給付之訴），自無上開規定之適用，被告辯稱原告之請求權已罹於消滅時效
      云云，尚有誤會，並無可取。
（四）復按當事人主張有利於己之事實者，就其事實有舉證之責任。但法律別有規定
      ，或依其情形顯失公平者，不在此限。民事訴訟法第二百七十七條定有明文。
      查，原告主張兩造間就系爭土地並無任何買賣關係存在，惟系爭土地卻於五十
      年四月二十日遭變更登記於所有權人「中華民國」名下，故訴請確認兩造間就
      系爭土地買賣之法律關係（包括物權行為法律關係及債權行為法律關係）不存
      在云云。然為被告所否認。自應由主張該有利於己之事實之原告負舉證責任。
      雖原告以其所提起者為消極確認之訴，依最高法院見解係應由主張該法律關係
      存在之被告負舉證責任云云，惟查，被告以本件系爭土地係因買賣而辦理移轉
      登記，有土地登記謄本為證，並為原告所不否認。該土地登記謄本自得推定為
      真正（民事訴訟法第三百五十五條第一項規定參照）。原告雖謂該項登記本身
      並未能證明被告國有財產局有何給付價金之事實，惟原告既未能舉證證明該土
      地登記謄本所記載之事實有何虛偽不實或無效之情形，其徒空言否認該土地登
      記謄本記載之真正云云，自無可取。
（五）況查，提出土地登記申請時應提出「登記申請書（申請書上雙方蓋章或簽名）
      」、「登記原因證明文件（即雙方之買賣契約）」、「已登記者其所有權狀（
      即原告之所有權狀）」送地政機關審查，符合規定後始受理，土地登記規則第
      三十四條第一項定有明文，從而，堪認被告辯稱系爭土地買賣移轉所有權登記
      當時皆已備齊文件並經地政事務所審查符合後，始得以受理登記，當初登記並
      無任何瑕疵，否則地政事務所不致受理登記等語，應屬可取。雖原告主張丁○○○係至五十九年一月三日始辦理印鑑登記及申請印鑑證明，及訴外人陳金英
      早於五十年四月二十四日登記前之三月二十六日即已死亡，認本件登記不可能
      於五十年間即提出丁○○○之印鑑證明及於陳金英過世後始辦理移轉登記手續
      ，足見該登記不實云云。惟查，早年之土地移轉登記程序往往需時甚久，尤以
      五十年代間之地政業務尚未電腦化，故於陳金英過世前即已提出辦理過戶手續
      ，即非無可能；而登記固應由權利人及義務人共同聲請，但權利人如因特殊情
      形不能覓致義務人共同聲請登記時，非不得由權利人陳明理由填具保證書而單
      獨聲請登記（見本院卷第五九頁土地登記規冊第十七條），並未規定必須提出
      義務人之印鑑證明，是亦不得以原告丁○○○係至五十九年一月三日始辦理印
      鑑登記及申請印鑑證明，及訴外人陳金英早於五十年四月二十四日登記前之三
      月二十六日已死亡，遽認本件登記為不實。
六、綜上所述，原告既無即受確認判決之法律上利益，且未能舉證證明土地登記謄本
    所載關於系爭土地買賣之登記有何不實或無效之情形，從而，其訴請判決確認被
    告國有財產局、聯勤司令部、陸軍總部、軍備局與原告丁○○○、原告陳士凱之
    被繼承人陳金英就系爭土地之登記次序：０００一、登記日期：五十年四月二十
    四日、原因發生日期：四十五年九月十日、登記原因：買賣、所有權人：中華民
    國、管理者：軍備局（管理者：聯勤司令部）、（管理者：陸軍總部）之買賣法
    律關係（包括物權行為法律關係及債權行為法律關係）不存在云云，為無理由，
    應予駁回。
七、本件事證已臻明確，兩造其餘主張、陳述及所提之證據與其他未經援用之證據，
    經核均與判決結果無影響，爰不予一一論述，附此敘明。
八、訴訟費用負擔之依據：民事訴訟法第七十八條、第八十五條第一項前段。
中　　　華　　　民　　　國　　九十三　　年　　　十　　　月　　 十四 　　日
                              民事第三庭  法      官    張明輝
正本係照原本作成
如對本判決上訴，須於判決送達後廿日內向本院提出上訴狀
中　　　華　　　民　　　國　　九十三　　年　　　十　　　月　　 十四 　　日
                                          法院書記官    周其祥
